【裁判字號】    90,台上,3608
【裁判日期】    900614
【裁判案由】    重利等罪
【裁判全文】
最高法院刑事判決                                九十年度台上字第三六○八號
    上  訴  人  甲○○
    選任辯護人  湯應欽律師
右上訴人因重利等罪案件，不服台灣高等法院中華民國八十八年一月二十二日第二審
判決（八十六年度上訴字第六一○二號，起訴案號：台灣板橋地方法院檢察署八十五
年度偵字第一九九五八號），提起上訴，本院判決如左：
    主  文
上訴駁回。
    理  由
按刑事訴訟法第三百七十七條規定，上訴於第三審法院，非以判決違背法令為理由，
不得為之。是提起第三審上訴，應以原判決違背法令為理由，係屬法定要件。如果上
訴理由狀並未依據卷內訴訟資料，具體指摘原判決不適用何種法則或如何適用不當，
或所指摘原判決違法情事，顯與法律規定得為第三審上訴理由之違法情形，不相適合
時，均應認其上訴為違背法律上之程式，予以駁回。本件上訴人甲○○上訴意旨略稱
：(一)、上訴人自民國七十六年八月十三日起即在三重市設立椿發機械有限公司，專事
各種機械零件、機械五金及自動包餡機製造買賣業務，迄今仍在營業中，可見上訴人
平時以經營五金及自動包餡機製造買賣為生活之本業，嗣因經濟不景氣，始參與重利
犯行，但絕非以此為常業，原審遽認上訴人係常業犯，顯有適用法則不當之違法。(二)
、借款人蔡文欽於偵查中及第一審供陳其自八十二年底即向錢莊借錢，而原判決係認
上訴人於八十三年九月起經營地下錢莊，則蔡文欽於八十二年間之借款應非向上訴人
為之，足證負責人另有其人，原審對此漏未查明，事實既欠明確，自不足為適用法律
判斷之依據。依借款人蔡文欽等人所述，本件實際之金主即負責人係林大鏗，其自八
十二年起在台北市○○○路○段五十號五樓之一經營地下錢莊，對外以吉祥代書事務
所為掩飾，上訴人受僱擔任其業務員，亦受其迫害，房屋慘遭其拍賣，不得已提出檢
舉，該案現由原審更審中。上訴人於原審中據以主張，惟原審傳訊林大鏗未到，致無
法詳為調查審究，亦有應於審判期日調查之證據而未予調查之違法。(三)、上訴人僅因
為債所逼，誤入歧途，請斟酌向無不良前科，此次觸犯刑章不但未獲任何利益，反遭
其害，經此教訓，已足資警惕，無再犯之虞，且肩負一家五口之生計，請諭知緩刑云
云。
惟查：證據之取捨、事實之認定，乃事實審法院職權行使之範圍，茍其證據之取捨及
事實之認定，不違背經驗法則與論理法則，即不容任意指摘為違法，而據為上訴第三
審之適法理由。原判決依據上訴人於警訊、偵查、第一審及原審中坦承，其自八十三
年九月間起，以在報紙刊登廣告招攬顧客之方法，乘謝珠美、蔡文欽、陳朝來等人急
迫貸以金錢，十天一期，每貸借新台幣 (下同 )十萬元，每期收取一萬二千元至一萬
四千元不等之利息；證人謝珠美、蘇仁龍、蔡文欽、陳朝來、林和雄、楊清和、李木
生、銀晞如、蔡克忠等之供證，借款人孫淑文、方永輝、林照雄、林美秀、蔡克忠、
郭天運、簡英智、蕭淑蓉、曾碧霞、李恒傑、楊清和、李怡民、黃仁龍、謝珠美、陳
朝來、蔡文欽、林和雄、李木生、盧日松分別提供之身分證影本、戶籍謄本、支票等
擔保文件，上訴人所有之存摺三本、商業本票簿一本及計算機一台等證據，綜合判斷
，認上訴人確有自八十三年九月間起至八十五年十月十二日止，利用被害人急迫之際
貸以款項，而取得與原本顯不相當之重利，並恃以為生之犯行。因而撤銷第一審關於
上訴人常業重利部分之判決，改判論處上訴人乘他人急迫貸以金錢，而取得與原本顯
不相當之重利為常業罪刑，已敘明其所憑之證據及認定之理由。而以上訴人辯稱其僅
係受僱林大鏗之業務員，並非實際負責人云云，乃避就之詞，不足採信，於理由內詳
加說明及指駁。經核所為論斷，均與卷內資料相符，從形式上觀察，並無認定事實不
依證據或有何採證違背經驗法則、論理法則等違法情形存在。而刑法上規定之常業罪
，只須有賴某種犯罪為業之意思，而有事實之表現為已足，不以藉該犯罪為唯一生存
者為必要，縱令尚有其他職業，亦無礙成立常業罪。上訴人趁被害人急迫之際，貸以
款項，而取得與原本顯不相當之重利，其時間長達二年，顯見其反覆以重利為目的之
社會活動具有相當時間延續性，既非偶發性或短暫性之貸以金錢，主觀上自有賴以為
業之意思，客觀上亦有恃為生活之資之表現，足徵其係以重利為常業，原判決要無適
用法則不當之可言。再者，證據之取捨，為事實審法院之職權，被害人之指訴、證人
之證言縱細節部分前後稍有不同，然基本事實之陳述，若果與真實性無礙時，仍非不
得予以採信。原判決已說明其就案內所有證據，本於調查所得心證，分別定其取捨，
而憑以認定上訴人自八十三年九月間起至八十五年十月十二日止，在台北市○○○路
○段五十號五樓之一經營貸以金錢為常業之依據及理由，並敘明依林大鏗在第一審之
供證及卷附房屋租賃契約書所載（見一審卷第一八二頁、第一八五頁、第一九一頁）
，上訴人僅係向林大鏗分租房屋，並未受僱於林大鏗之論據。難謂有違反證據法則，
或判決不備理由或應於審判期日調查之證據而未予調查之情形。上訴意旨，徒就原判
決已說明之事項，及原審採證認事之職權行使，任意指摘為違法，且為事實之爭執，
顯與法律規定得為第三審上訴理由之違法情形，不相適合。其上訴違背法律上之程式
，應予駁回。本院既應為程序上之上訴駁回判決，所請緩刑，無從斟酌。
又查刑事訴訟法第三百七十六條所列各罪之案件，經第二審判決者，不得上訴於第三
審法院，法有明文。上訴人妨害自由部分，原審認係犯刑法第三百零四條之罪，核屬
刑事訴訟法第三百七十六條第一款之案件。依上開說明，既經第二審判決，自不得上
訴於第三審法院，上訴人就此部分竟復提起上訴，顯為法律所不准許，應予駁回。
據上論結，應依刑事訴訟法第三百九十五條前段，判決如主文。
中      華      民      國     九十     年      六      月     十四     日
                              最高法院刑事第十庭
                                  審判長法官  陳  炳  煌
                                        法官  陳  正  庸
                                        法官  韓  金  秀
                                        法官  吳  信  銘
                                        法官  徐  文  亮
      右正本證明與原本無異
                                              書  記  官
中      華      民      國     九十     年      六      月     二十     日


司法院資訊處製作；財團法人民間司法改革基金會備份。
